【裁判字號】    99,易,1246
【裁判日期】    991231
【裁判案由】    詐欺
【裁判全文】
臺灣高雄地方法院刑事判決              99年度易字第1246號
公  訴  人  臺灣高雄地方法院檢察署檢察官
被      告  錢政榮
上列被告因詐欺案件，經檢察官提起公訴（99年度偵字第3743號）
，本院判決如下：
    主  文
錢政榮無罪。
    理  由
一、公訴意旨略以：被告錢政榮明知社會上層出不窮之詐騙案件
    ，不法份子經常利用他人之金融帳戶掩飾犯罪，避免執法人
    員之追究及處罰，是其可預見向其收取金融帳戶提款卡等相
    關資料之人，取得帳戶資料之目的係為掩飾不法犯行，避免
    執法人員循線查緝，以確保犯罪所得之不法利益，竟仍基於
    縱有人以其金融帳戶作為詐欺取財之犯罪工具，亦不違背其
    本意之幫助犯意，於民國98年9 月1 日，在高雄市新興區○
    ○○路及民族路口之便利商店前，將其妻楊惠朱（另為不起
    訴處分）所申請開立中國信託商業銀行三民分行（下稱中國
    信託）帳號0000000000000 號帳戶（下稱本案帳戶）之存簿
    影本、提款卡及密碼交付與自稱「陳經理」之男子。嗣該自
    稱「陳經理」之男子及渠所屬詐騙集團之成員即共同基於意
    圖為自己不法所有之犯意聯絡，推由其中1 名姓名年籍不詳
    之成員，於98年9 月2 日22時30分許，撥打電話予歐鴻文，
    詐稱歐鴻文先前向網路購物時貨款有問題，需持提款卡至自
    動櫃員機依指示操作變更，使歐鴻文陷於錯誤，於同日23時
    51 分 許起前往設於雲林縣斗六市○○街2 號中國信託自動
    櫃員機，依該名詐欺集團成員之指示操作自動櫃員機，竟接
    續轉出5 筆共計新臺幣（下同）10萬元之款項至楊惠朱所有
    之上開中國信託帳戶，事後歐鴻文察覺有異而報警處理，始
    為警循線查獲。因認被告涉犯刑法第30條第1 項、第339 條
    第1 項之幫助詐欺取財罪嫌等語。
二、按犯罪事實應依證據認定之，無證據不得認定犯罪事實；被
    告之自白，不得作為有罪判決之唯一證據；不能證明被告犯
    罪者，應諭知無罪之判決，刑事訴訟法第154 條第2 項、第
    156條第2項、第301條第1項分別定有明文。又事實之認定，
    應憑證據，如未能發現相當證據，或證據不足以證明，自不
    能以推測或擬制之方法為裁判基礎；且認定犯罪事實所憑之
    證據，雖不以直接證據為限，間接證據亦包括在內，然而無
    論直接證據或間接證據，其為訴訟上之證明，須於通常一般
    之人均不致有所懷疑，而得確信其為真實之程度者，始得據
    為有罪之認定，倘其證明尚未達到此一程度，而有合理之懷
    疑存在而無從使事實審法院獲得有罪之確信時，即應由法院
    為諭知被告無罪之判決，最高法院亦著有40年台上字第86號
    、76年台上字第4986號判例可資參照。
三、證據能力部分：
    按被告以外之人於審判外之言詞或書面陳述，除法律有規定
    者外，不得作為證據，刑事訴訟法第159 條第1 項定有明文
    ；另按被告以外之人於審判外之陳述，雖不符前四條之規定
    ，而經當事人於審判程序同意作為證據，法院審酌該言詞陳
    述或書面陳述作成時之情況，認為適當者，亦得為證據，同
    法第159 條之5 第1 項規定甚明。本判決所據以認定被告劉
    柏毅犯罪事實之證據，其中部分固屬傳聞證據，惟因均經檢
    察官及被告於本院準備程序、審判程序中同意作為證據，本
    院審酌各項證據作成時之情況，並無違法取證或其他瑕疵，
    依刑事訴訟法第159 條之5 第1 項規定，均具證據能力，合
    先敘明。
四、本件公訴意旨認被告錢政榮涉有上開犯行，無非係以被告之
    供述、證人即被害人歐鴻文於警詢之證述、中國信託自動櫃
    員機交易明細表5 紙、前揭中國信託帳戶之交易明細資料1
    份等為主要論據。訊據被告錢政榮固坦承於上述時、地，將
    本案帳戶之存摺、提款卡及密碼，交付予自稱「陳經理」之
    男子等事實，惟堅詞否認有何幫助詐欺取財犯行，辯稱：伊
    見自由時報上廣告應徵司機，遂撥打廣告上之0000000000行
    動電話與「陳經理」聯絡，「陳經理」要其交付本案帳戶之
    存摺、提款卡、密碼，說要拿回公司確認帳戶能否使用，伊
    聽信而交付存摺、提款卡及密碼，詎98年9 月3 日中午中國
    信託就通知伊太太楊惠朱本案帳戶被警示，伊得知後，有再
    聯絡對方欲將本案帳戶取回，然對方並未依約出現，電話聯
    絡亦無著，伊後來有另佯稱欲應徵工作，誘引對方見面，並
    商請友人張家源出面，而會同警方逮捕出面收受帳戶之劉柏
    宏，伊係受騙而交付本案帳戶，並無幫助他人詐欺之故意等
    語。經查：
  (一)本案帳戶為被告之妻楊惠朱所申設，並由被告向楊惠朱商借
    後，交付予「陳經理」乙節，業據被告供承在卷（見易字卷
    第25、26、27頁），嗣被害人歐鴻文於98年9 月2 日22時30
    分許，接獲他人來電佯稱網路購物付款方式設定錯誤，需依
    指示至提款機重新操作，遂陷於錯誤而依照指示，於同日23
    時51分許起，前往設於雲林縣斗六市○○街2 號中國信託自
    動櫃員機，依指示接續轉帳共計10萬元至本案帳戶內等事實
    ，業據證人楊惠朱於警詢、檢察事務官詢問時、證人即被害
    人歐鴻文於警詢時證述明確（見警卷第1 至4 頁、第5 至6
    頁、99年度偵字第3743號卷第28至29頁），並有被害人歐鴻
    文提出之中國信託自動櫃員機交易明細表5 紙、本案帳戶之
    存摺封面影本暨交易明細在卷可稽（見警卷第19至21頁），
    自堪認定。
  (二)公訴意旨雖認被告係基於幫助詐欺之犯意，將本案帳戶交予
    詐騙集團使用，然為被告堅詞否認，辯述如上，並於98年12
    月29日警詢時提出自由時報98年9 月1 日人事資訊廣告之報
    紙（見99年度偵字第3743號卷第11頁），而觀該廣告內容為
    ：「知名飯店旅館外勤司機，保障日薪，2000～3000元，男
    女不拘，月休8 天，兼職可，免備車，享勞健保，00000000
    00」，確為徵求司機之廣告無誤，且廣告上載之0000000000
    號行動電話門號，亦與被告早於98年9 月7 日主動至警局說
    明所供之求職電話相符，有該警詢筆錄在卷為憑（見警卷第
    8 頁），是被告辯稱見報載徵求司機廣告，而與對方接洽、
    前往應徵等節，尚非無據。
  (三)另被告於98年9 月1 日交付本案帳戶資料後，於98年9 月7
    日即因受銀行通知該帳戶已遭列為警示帳戶，偕同其妻楊惠
    朱主動至高雄市政府警察局三民第一分局哈爾濱派出所到案
    說明一節，有被告與楊惠朱之警詢筆錄、高雄市政府警察局
    三民第一分局刑事案件移送書在卷可按（見警卷第2 、8 頁
    、99年度偵字第3743號卷第3 頁），被告並非本案帳戶之申
    設人，本無任何犯罪嫌疑，卻在未受檢警通知、未有任何犯
    罪嫌疑之情形下，主動至警局說明帳戶係其所交付及交付經
    過，實與一般販售帳戶之人，多係經檢警通知或傳喚後，始
    供述帳戶交付緣由之常態不符，是由其未刻意隱蔽自己作為
    ，主動面對、配合司法調查等情以觀，其非出於幫助詐欺之
    故意，而將本案帳戶交付他人之辯詞，即非無可能。
  (四)又被告交付本案帳戶後，於98年9 月8 日因在自由時報看到
    相同廣告（電話改為0000000000），即再撥打該電話試探，
    發現對方聲音與之前自稱「陳經理」之人是同一人，所要求
    提供之資料（身分證、駕照、履歷表、中國信託存摺影本及
    提款卡）亦相同，遂假意應徵，而與「陳經理」相約在高雄
    市三民區○○○路720 號高雄科學工藝博物館門口面試及繳
    交帳戶資料，並商請友人張家源出面，而於同日8 時7 分許
    ，在高雄市○○區○○路與新民路口報警逮捕受指示前往該
    處，欲向應徵司機之張家源收取帳戶資料之詐欺集團成員劉
    柏宏等情，業經被告於警方逮捕劉柏宏後，以被害人身分接
    受詢問時證述綦詳，核與證人張家源於偵訊時證述：被告有
    帳戶被騙了交給詐欺集團的人，他為了要釣出詐欺集團，就
    自己依廣告上電話找詐欺集團的人出來，請我幫他交帳戶給
    詐欺集團的人，我們是98年9 月16日20時約在科工館，劉柏
    宏是騎摩托車來的，因為我知道被告有被騙了，就拿不重要
    的帳戶給劉柏宏，劉柏宏說證件不足要我再約時間補，我跟
    被告就開車跟蹤劉柏宏並報警抓人等語（見99年度偵字第50
    96號影卷第39頁），及證人劉柏宏於警詢時證稱：是蔡經理
    用0000000000、0000000000這2 支電話跟我聯絡，叫我去科
    工館門口向張家源收取個人資料、履歷表、帳戶之存摺、提
    款卡，要拿人家的帳戶提款卡做人頭使用，每收取1 件（1
    個人）代價是1000元，收取後再寄上去給蔡經理等語（見99
    年度偵字第5096號影卷第19至21頁）相符，而劉柏宏因與其
    他詐欺集團成員共同在自由時報上刊登徵求「接送司機」之
    廣告，而著手騙取錢政榮、張家源之帳戶不遂之行為，業經
    本院98年度易字第1177號判決論以詐欺取財未遂罪確定，有
    該判決1 份在卷可考（見本院99年度易字第1246號卷第13頁
    ），又劉柏宏所供稱之0000000000號行動電話門號（申設人
    為孫志堅），亦經查獲遭詐欺集團利用以刊登應徵司機之廣
    告，而騙取應徵者黃秋香、陳宗澤、白榮祺之帳戶供詐欺取
    財使用，有另案被告孫志堅詐欺一案，臺灣士林地方法院99
    年度審簡字第306 號判決1 份可憑（見本院99年度易字第12
    46號卷第32至33頁），足證被告所辯其於98年9 月1 日因見
    應徵廣告，而依對方即詐欺集團成員之要求，交付本案帳戶
    等語，應值採信，而為真實。
  (五)再被告交付本案帳戶後，既如上所述，猶自力救濟，尋求朋
    友協助，設法找出該詐欺集團之成員報警究辦，則倘其確有
    意提供該帳戶予詐欺集團使用，何須如此大費周章、冒著遭
    詐欺集團報復之風險而為？可見其並無幫助詐欺之故意甚明
    。又被告所稱應徵工作因而交付系爭帳戶提款卡、密碼之情
    節，就從事司法工作、對詐欺集團所使用手法較瞭解之人之
    角度而言，不免認多有疑義，然就一般社會大眾而言，是否
    確能由應徵過程有別一般情形，於「陳經理」告知應交付帳
    戶資料時，立即發覺有異，而辨識對方屬詐欺集團，要與該
    人之智識能力、生活經驗、反應優劣及詐欺集團之說詞是否
    易使人受騙上當等諸多因素有關，尤無從僅以政府機關多有
    宣導，即謂一般社會大眾均能迅速察覺，況上開詐欺集團以
    同一手法，除被告外，亦先後使黃秋香、陳宗澤、白榮祺等
    多人陷於錯誤而交付帳戶，業如前述，故實難遽認被告於交
    付本案帳戶時，對於該帳戶日後可能遭不法使用乙事，必然
    有所知悉或預見。至被告固曾於98年4 月間因犯幫助詐欺取
    財罪，經本院以99年度易字第816 號判處有期徒刑4 月確定
    ，有臺灣高等法院被告前案紀錄表在卷可考，然被告於本院
    審理中稱該案帳戶係遺失等語（見本院99年度易字第1246號
    卷第48頁），與本件被告係為求職而交付，為詐欺集團使用
    之原因、情節並不相同，尚不得以被告有此前科紀錄，即謂
    被告交付本案帳戶時，即有主觀上幫助他人為詐欺取財犯行
    之不確定故意。
  (六)至被告就與詐欺集團聯繫、交付帳戶之日究為98年8 月31日
    或98年9 月1 日，及所應徵之司機工作內容、與對方之聯絡
    時間、次數等，先後於警詢、本院審理中所陳雖有部分歧異
    ，然其關於係見報載應徵司機廣告，而撥打電話與詐欺集團
    聯絡後，依對方要求交付帳戶，旋無法聯絡對方發現受騙等
    主要情節，前後所述均無異，參以人之記憶會隨時間久遠而
    有所衰退，乃事理之當然，自不能以被告前後關於交付帳戶
    之日期、細節經過等供述不相一致，即遽謂其所述不可採，
    甚至採為對其不利之認定。本院審酌證人楊惠朱於警詢時所
    證：98年9 月1 日被告向我借取存摺等語（見警卷第3 頁）
    ，及被告偵查中所提出之報紙廣告日期為98年9 月1 日，因
    認被告係於98年9 月1 日聯繫、交付本案帳戶予前揭詐欺集
    團，故縱卷附之0000000000行動電話門號於98年8 月31日之
    通聯紀錄（見99年度偵字第3743號卷第5 至7 頁），未有與
    被告持用之0000000000號通話之情形，亦不足為被告無撥打
    該應徵電話之認定。另被告交付帳戶該次所撥打之報載電話
    0000000000，雖與其嗣後為誘出詐欺集團成員，佯稱應徵所
    撥打之報載電話0000000000不同，然詐欺集團為避檢警追緝
    ，會使用多支人頭電話交替使用，已為大眾所週知，被告依
    0000000000號電話所聯絡之詐欺集團，既然確有如被告交付
    本案帳戶該次，藉應徵司機詐取他人帳戶之情節，衡諸被告
    若非基於廣告內容相同、對方聲音、說詞相同，而判斷係同
    一詐欺集團，應無僅由應徵司機廣告，即可得知對方係詐騙
    集團之可能，本院亦難想像被告會意圖脫免己罪，刻意找尋
    他則應徵司機廣告，勞動友人、警察逮捕詐欺集團成員，是
    以應認其先後2 次所聯絡之對象，均係同一詐欺集團，僅使
    用不同門號而已，是以即便聯絡電話號碼不同，仍不足以動
    搖被告所述之可信度，併此敘明。
五、綜上所述，公訴人所舉前開證據，僅可證明本案帳戶經詐欺
    集團使用作為對他人詐欺犯罪之工具，且被告確有交付本案
    帳戶之存摺、提款卡及密碼予他人，然尚難證明本案帳戶被
    用為詐騙工具不違背被告本意而有幫助詐欺之不確定故意，
    此外，復查無其他積極證據足資證明被告有何公訴人所指幫
    助詐欺之犯行，自應為其無罪判決之諭知。
據上論斷，應依刑事訴訟法第301 條第1 項前段，判決如主文。
本案經檢察官張媛舒到庭執行職務。
中    華    民    國    99    年    12    月    31    日
                  刑事第十三庭審判長法  官  黃蕙芳
                                    法  官  楊智守
                                    法  官  陳筱雯
以上正本證明與原本無異。
如不服本判決應於收受送達後10日內向本院提出上訴書狀，並應
敘述具體理由；如未敘述上訴理由者，應於上訴期間屆滿後20日
內向本院補提理由書（均須按他造當事人之人數附繕本）「切勿
逕送上級法院」。
中    華    民    國    99    年    12    月    31    日
                                    書記官  陳建琪

司法院資訊處製作；財團法人民間司法改革基金會備份。
